臺灣高等法院臺南分院刑事判決
110年度上易字第261號
上  訴  人  臺灣雲林地方檢察署檢察官
被      告  黃三寶



上列上訴人因被告毒品危害防制條例案件，不服臺灣雲林地方法
院109年度易字第430號中華民國110年3月17日第一審判決（聲請
簡易判決處刑書案號：臺灣雲林地方檢察署109年度毒偵字第96
號），提起上訴，本院判決如下：
    主  文
上訴駁回。
    理  由
一、聲請簡易判決處刑意旨略以：被告前因施用毒品案件，經臺
    灣雲林地方檢察署檢察官於民國107年7月27日，以107年度
    毒偵字第700、785、820、1081號為緩起訴處分，緩起訴期
    間為2年確定；復於緩起訴期間，因妨害自由案件，經臺灣
    雲林地方法院以107年度易字第1020號判決判處有期徒刑3月
    確定，於108年7月27日執行完畢出監。詎其仍未能戒除毒癮
    ，基於施用第二級毒品之犯意，於109年1月13日晚間7、8時
    許，在雲林縣○○鄉○○村○○00○00號之住處內，以將第二級毒
    品甲基安非他命置入玻璃球內，以火燒烤後吸食所生煙霧之
    方式，施用甲基安非他命1次。嗣經警得其同意後，採集其
    尿液送驗，結果呈安非他命、甲基安非他命陽性反應，始悉
    上情。因認被告涉犯毒品危害防制條例第10條第2項之施用
    第二級毒品罪嫌等語。
二、按：
  ㈠起訴之程式違背規定者，應諭知不受理之判決，並得不經言
    詞辯論為之，刑事訴訟法第303條第1款、第307條分別定有
    明文。
  ㈡施用第一、二級毒品為犯罪行為，毒品危害防制條例第10條
    設有處罰規定。故施用第一、二級毒品者，本應科以刑罰。
    惟基於刑事政策，對合於一定條件之施用者，則依同條例第
    20條之規定，施以觀察、勒戒及強制戒治之保安處分。又10
    9年1月15日修正公布、同年7月15日施行之毒品危害防制條
    例第20條第3項規定，犯第10條之罪於觀察、勒戒或強制戒
    治執行完畢釋放後，3年後再犯第10條之罪者，適用本條前2
    項之規定。上開所謂「3年後再犯」，只要本次再犯（不論
    修正施行前、後）距最近1次觀察、勒戒或強制戒治執行完
    畢釋放，已逾3年者，即該當之，不因其間有無犯第10條之
    罪經起訴、判刑或執行而受影響。其理由略以：
　⒈毒品危害防制條例於87年5月20日公布施行後之刑事政策，對
    於施用毒品者，已揚棄純粹的犯罪觀，雖強調「除刑不除罪
    」之理念，認為施用毒品者具有「病患性犯人」之特質，惟
    囿於當時戒治及醫療體系均不完整、專業人員欠缺且戒毒知
    識尚有不足，社會大眾仍視施用毒品者為「犯人」而非「病
    患」，暨相關戒毒及事後之追蹤、輔導配套措施亦不完備，
    其刑事政策明顯將施用毒品者偏向「犯人」身分處理，導致
    監獄人滿為患，且施用毒品人口不減反增。為此，戒毒政策
    不得不改弦易轍，開始正視施用毒品者實屬「病患」之特質
    。先於97年新增毒品危害防制條例第24條附命完成戒癮治療
    緩起訴制度，確立「附命完成戒癮治療緩起訴處分」及「觀
    察、勒戒或強制戒治」雙軌治療模式。本次修正之毒品危害
    防制條例第20條第3項及第23條第2項，雖僅將原條文之再犯
    期間由「5年」改為「3年」，惟鑑於將施用毒品者監禁於監
    獄內，僅能短期間防止其接觸毒品，因慣用毒品產生之「心
    癮」根本無法根除，並慮及毒品條例施行多年累積之戒毒經
    驗及實效，暨逐步擴充之醫療、戒癮機構、專業人力、社區
    支援系統等資源，尤以本次毒品條例第24條修正，擴大檢察
    官對施用毒品者附條件緩起訴處分之範圍，使其能視個案具
    體情形給予適當多元社區處遇。本次修正後對於施用毒品者
    之思維，自應與時俱進，擺脫以往側重於「犯人」身分之處
    罰，著重其為「病患」之特質，並以「治療」疾病為出發點
    ，重新評價前揭所謂「3年後再犯」之意義。
　⒉毒品戒除不易，須經長期且持續之治療，施用毒品者既被視
    為「病患性犯人」，最佳處遇方式即為治療。對於施用毒品
    者之治療方式，有機構外之處遇（如自行赴醫院戒癮、附命
    完成戒癮治療緩起訴處分等），或機構內之觀察、勒戒或強
    制戒治；至對施用毒品者科以刑罰，無非在運用刑罰之一般
    預防功能以嚇阻毒品之施用。監獄為執行場所而非戒癮專責
    機構，針對施用毒品者及其再犯之特性，法務部於106年12
    月5日頒訂之「科學實證之毒品犯處遇模式計畫」，目的即
    是積極引進地區醫療體系之協助，提供毒癮戒治，落實社區
    追蹤輔導及治療之銜接，俾修復創傷、預防再犯。惟刑罰因
    涉及人身自由之基本權，故於施用毒品初犯時皆以傳統之機
    構外或機構內處遇方式治療，如再施用毒品時，始科以刑事
    責任。而當刑罰處遇仍不能有效幫助施用毒品者改善惡習時
    ，即表示無法以此方式發揮治療效果，若繼續施以刑罰只具
    懲罰功能，不僅無法戒除毒癮，更漸趨與社區隔離，有礙其
    復歸社會。基於憲法應保障人民之生存權，及根據每個國民
    生存照顧需要提供基本給付之理念，為協助施用毒品者戒除
    毒癮復歸社會，對於經監獄監禁處遇後仍再犯之施用毒品者
    ，更應恢復以機構內、外之治療協助其戒除毒癮。此即本次
    修正毒品危害防制條例第20條第3項關於施用毒品者所謂「3
    年後再犯」係何所指之立法真諦。除檢察官優先適用該法第
    24條命附條件緩起訴處分處遇（不論幾犯，亦無年限）外，
    對於施用毒品初犯者，應適用第20條第1項、第2項為機構內
    之觀察、勒戒或強制戒治；若於上開機構內處遇執行完畢釋
    放後，於「3年內再犯」者，依第23條第2項規定，應依法追
    訴；倘於「3年後再犯」自應再回歸到傳統醫療體系機構內
    重為觀察、勒戒或強制戒治之治療。是對於戒除毒癮不易者
    ，唯有以機構內、外處遇及刑事制裁等方式交替運用，以期
    能控制或改善其至完全戒除毒癮。
　⒊綜上，對於毒品危害防制條例第20條第3項及第23條第2項所
    謂「3年後（內）再犯」，自應跳脫以往窠臼，以「3年」為
    期，建立「定期治療」之模式。其規定中所謂「3年後再犯
    」，只要本次再犯（不論修正施行前、後）距最近1次觀察
    、勒戒或強制戒治執行完畢釋放，已逾3年者，即該當之，
    不因其間有無犯第10條之罪經起訴、判刑或執行而受影響（
    最高法院109年度台上大字第3826號裁定、109年度台上字第
    3826號判決意旨參照）。又新修正同日生效之毒品危害防制
    條例第35條之1第1款規定：「本條例中華民國108年12月17
    日修正之條文施行前犯第10條之罪之案件，於修正施行後，
    依下列規定處理：一、偵查中之案件，由檢察官依修正後規
    定處理」。
  ㈢修正前毒品危害防制條例第24條規定，並未排除修正後同條
    例第20條第1項（初犯、3年後再犯）及第23條第2項（3年內
    再犯）情形，檢察官仍得適用該第24條第1項為「附命緩起
    訴」，而排除觀察、勒戒等處遇及起訴規定之適用。若上開
    「附命緩起訴」經撤銷時，自應回復為原緩起訴處分不存在
    時之狀態，檢察官仍應依修正後毒品危害防制條例第20條第
    1項或第23條第2項之規定，分別視其為「初犯及3年後再犯
    」或「3年內再犯」之施用毒品者，而決定適用觀察、勒戒
    等處遇或起訴之程序。至修正前同條例第24條第2 項規定：
    「前項緩起訴處分，經撤銷者，檢察官應『依法追訴』」，法
    文既非「依法起訴」，則「依法追訴」，除指檢察官適用刑
    事訴訟法所定之起訴程序外，尚包括修正前（後）該條例第
    20條第1項所定觀察、勒戒程序。
　㈣縱認被告經檢察官為「附命緩起訴」後再犯施用第一級、第
    二級毒品罪，屬法律漏未規定其處理程序者。基於下列理由
    ，亦應就後案適用修正後毒品危害防制條例第20條第1項規
    定：
  ⒈修正後毒品危害防制條例第20條第3項、第23條第2項均以「『
    觀察、勒戒或強制戒治執行完畢』釋放後」，據以計算該「3
    年後」、「3年內」期間。是欲適用上揭2項規定，自以觀察
    、勒戒等處遇「執行完畢」並釋放為其前提。苟觀察、勒戒
    等處遇尚未執行完畢，自無從起算該「3年」期間，即無該2
    項規定之適用。
　⒉肅清煙毒條例於87年5月20日修正公布，將名稱改為毒品危害
    防制條例，對施用第一級、第二級毒品者係採「除刑不除罪
    」之刑事政策。倘觀察、勒戒等處遇猶無法收其遮斷毒癮之
    實效，方以刑罰追訴處罰。顯見毒品條例之觀察、勒戒等處
    遇，係以醫療斷癮為目的，屬於較為輕緩之拘束人身自由保
    安處分，以代替刑罰功能。92年7月9日修正公布之毒品危害
    防制條例第23條，仍本斯旨，其後歷次修正，亦無變更。由
    上述立法過程觀之，立法者顯然有意藉由觀察、勒戒等處遇
    ，替代刑罰之功能。與直接起訴之刑罰相較，觀察、勒戒等
    處遇應屬對被告較為有利之處遇方式至為顯然。
　⒊97年4月30日修正公布之毒品危害防制條例第24條第1項（109
    年1月15日公布之新法亦同），已改採觀察、勒戒等處遇與
    「附命緩起訴」並行之雙軌模式，後者並擴及毒品危害防制
    條例第23條第2項（3年內再犯）情形，可見立法者有意在「
    附命緩起訴」程序，對施用第一級、第二級毒品者，採取更
    為寬容之態度。上述二程序其執行方式有別，其間仍有差異
    。前者依毒品危害防制條例第20條第1項、第2項之規定，視
    其執行成效，由觀察、勒戒，進而強制戒治，循序為之。後
    者依修正前毒品危害防制條例第24條第1項，檢察官得為「
    附命緩起訴」，而「戒癮治療」包括「藥物治療、心理治療
    、社會復健治療」、「戒癮治療之期程以連續1年為限」、
    檢察官為上開緩起訴處分得指定被告應遵行事項等。被告同
    意參加「附命緩起訴」，即應完成「戒癮治療」、檢察官指
    定之應遵行事項至緩起訴期間屆滿乃止。前者與後者對照以
    觀，「附命緩起訴」雖得佐以採尿、對相關規定遵守等方式
    之約制，使被告確實完成「戒癮治療」，但「戒癮治療」始
    為「附命緩起訴」之核心治療方式，並得取代觀察、勒戒等
    處遇，期能完全戒除被告之毒癮。依上揭說明，被告在「戒
    癮治療」完成前，仍難謂得與觀察、勒戒等處遇「已執行完
    畢」等同視之。
　⒋觀之修正後毒品危害防制條例第20條第3項、第23條第2項立
    法體例，依其文義僅限於觀察、勒戒等處遇執行完畢釋放後
    ，3 年內再犯第10條之罪者，始應依法追訴或裁定交付審理
    。本次修法在放寬觀察、勒戒等處遇之適用時機，亦即修正
    後毒品條例就施用毒品之犯行，係以被告是否曾經接受觀察
    、勒戒等處遇，而非以其是否曾因施用毒品經追訴處罰，為
    其追訴條件，縱被告前案係經追訴處罰，而後案於緩起訴處
    分確定3 年內，再犯施用毒品罪，其前既未曾受觀察、勒戒
    處分，基於平等原則，仍應為相同處理。
  ⒌依修正後毒品危害防制條例第24條第1 項規定，檢察官可依
    刑事訴訟法第253條之2第1項第4款至第6款或第8款規定，為
    各項附條件之緩起訴處分，不限於修正前同條項所定「戒癮
    治療」之緩起訴處分；修正後同條第2項亦規定：「前項緩
    起訴處分，經撤銷者，檢察官應繼續偵查或起訴。」其立法
    理由並說明：「緩起訴處分是利用機構外之處遇，協助施用
    毒品者戒除毒癮，為達成戒除毒癮之目的，於撤銷緩起訴處
    分後，宜由檢察官依法繼續偵查或起訴，亦即仍有現行條文
    第20條觀察、勒戒及強制戒治制度之適用，俾利以機構內之
    處遇方式協助其戒除毒癮，亦得為不同條件或期限之緩起訴
    處分」等語。是以前案於撤銷緩起訴處分後，仍有同條例第
    20條所定觀察、勒戒等處遇之適用，新法所定之附條件緩起
    訴處分與觀察、勒戒等處遇，已無法相提並論，無從視為事
    實上已接受等同於「觀察、勒戒」之處遇，雖該條文行政院
    尚未定施行日期，但為利法律銜接，亦宜先予因應，而為相
    同之解釋。
  ⒍綜上，最高法院多數庭乃採上開肯定說之見解或結論，認為
    修正後毒品危害防制條例第23條第2 項係以「觀察、勒戒或
    強制戒治執行完畢釋放後，3 年內再犯」為其追訴條件，本
    件被告前既未曾接受觀察、勒戒處遇，自無從適用該規定予
    以追訴處罰，仍應適用修正後毒品條例第20條第1項規定辦
    理（最高法院109年台上大字第3536號裁定意旨參照）。
三、經查：
　㈠被告為本件施用第二級毒品之行為前，最近1次經觀察、勒戒
    或強制戒治執行完畢之情形，依其臺灣高等法院被告前案紀
    錄表所載，係於88年間，因施用毒品案件，經裁定送觀察、
    勒戒後，認無繼續施用毒品之傾向而釋放，並於88年2月10
    日，由臺灣雲林地方檢察署檢察官以88年度偵字第685號為
    不起訴處分確定；復因施用毒品案件，經裁定送觀察、勒戒
    後，仍認無繼續施用毒品之傾向而釋放，並於90年8月13日
    ，由臺灣雲林地方檢察署檢察官以90年度毒偵緝字第102號
    為不起訴處分確定，則被告被訴本件施用第二級毒品之時間
    ，距離其最近一次觀察、勒戒執行完畢後顯已逾3年，是依
    前開說明，仍應依修正後之毒品危害防制條例第20條第3項
    、現行第24條等規定，由檢察官基於一次性之整體規劃而重
    啟處遇程序，視被告個案情形，是否適合「觀察、勒戒或強
    制戒治」或給予「附命完成戒癮治療緩起訴處分」之機會，
    尚不符同條例第23條第2項所規定之追訴要件。故檢察官就
    本件對被告聲請簡易判決處刑，其起訴違背規定，法院亦無
    從替代檢察官為上開合義務性之裁量處遇。
　㈡雖被告於本件施用毒品行為前，曾因施用毒品案件，經臺灣
    雲林地方檢察署檢察官分別為107年度毒偵字第700、785、8
    20、1081號附命戒癮治療之緩起訴處分、107年度毒偵字第1
    283、1493、1498、1669、1903、1922、2010號附命戒癮治
    療之緩起訴處分，且上開緩起訴處分，各於107年8月15日、
    107年12月21日確定，此有上開緩起訴處分書列印本附卷可
    證，惟毒品危害防制條例第24條僅規定附命戒癮治療之「本
    案」經撤銷者，檢察官應「依法追訴」，並未規定附命戒癮
    治療之緩起訴處分具有等同於觀察、勒戒之效力，而謂附命
    戒癮治療緩起訴處分確定後（或完成戒癮治療後）3年內再
    犯者，即無觀察、勒戒制度之適用，則被告於本件施用毒品
    行為前，另因施用毒品行為，2度經臺灣雲林地方檢察署檢
    察官為緩起訴處分確定，然仍不影響前述「觀察、勒戒或強
    制戒治執行完畢後3年內再犯施用毒品罪，方能依法追訴」
    此一追訴條件之認定（最高法院109年度台上大字第3536號
    撤銷提案裁定意旨亦同此結論）。
　㈢檢察官對被告本件施用毒品之行為，雖於毒品危害防制條例1
    09年7月15日修正施行前之109年5月14日聲請以簡易判決處
    刑，於聲請簡易判決處刑時，程序固屬合法，然依前揭說明
    ，檢察官聲請簡易判決處刑後，毒品危害防制條例第20條第
    3項既已修正施行，情事發生變更，使法院就本件被告施用
    毒品之行為不能為實體審理及判決，亦該當「起訴之程序違
    背規定」。
　㈣再者，本於權力分立原則，法院對檢察官職權行使，應予尊
    重，雖非謂不得為適度之司法審查，惟對於施用毒品者本次
    所犯如距最近1次觀察、勒戒或強制戒治執行完畢釋放後，
    已逾3 年者，檢察官既得本於立法者所賦與之職權，裁量是
    否聲請法院裁定觀察、勒戒或為命附條件（現行法僅能附命
    完成戒癮治療）緩起訴處分之多元化處遇，即聲請法院裁定
    機構內之觀察、勒戒並非檢察官所得採取之唯一途徑，法院
    自不宜僭越檢察官之職權，逕對施用毒品者裁定應予觀察、
    勒戒或強制戒治。法院當不能「為求程序之經濟」便宜行事
    ，而應嚴守程序上之正義，尊重檢察官之裁量權，並保障施
    用毒品者能獲得妥適並完善治療或其他有利戒毒途徑處遇之
    機會。故本件聲請簡易判決處刑之程序既違背規定，且無從
    補正，自應依刑事訴訟法第303條第1款規定，為不受理之諭
    知。
四、駁回上訴之理由：　　
　　原審適用修正後之現行毒品危害防制條例規定，而不經言詞
    辯論逕為不受理之判決，本院經核原判決認事用法，並無不
    合，應予維持。檢察官上訴意旨稱：⑴被告曾為緩起訴戒癮
    治療，等同觀察、勒戒之處遇，應逕予追訴處罰；⑵縱認不
    應逕予起訴，法院亦應職權裁定令被告入勒戒處所觀察、勒
    戒云云。惟原判決之見解乃現行實務結論，且對被告較為有
    利，檢察官之上訴為無理由，應予駁回。
據上論斷，應依刑事訴訟法第368條、第372條，判決如主文。
中　　華　　民　　國　　110 　 年　　4　　月　　27　　日
                  刑事第五庭    審判長法  官  黃國永
                                      法  官  蔡川富　　
                                      法  官  翁世容
以上正本證明與原本無異。
不得上訴。
　　　　　　　　　　　　　　　　　　　書記官  顏惠華
中　　華　　民　　國　　110 　 年　　4　　月　　27　　日